【裁判字號】    99,訴,653
【裁判日期】    990930
【裁判案由】    國民年金法
【裁判全文】
臺北高等行政法院判決
                                       99年度訴字第653號
                                     99年9月16日辯論終結
原      告  甲○○
被      告  勞工保險局
代  表  人  乙○○○○○○○
訴訟代理人  丙○○
            丁○○
上列當事人間國民年金法事件，原告不服行政院中華民國99年1
月29日院臺訴字第0990091447號訴願決定，提起行政訴訟，本院
判決如下：
    主  文
訴願決定撤銷。
訴訟費用由被告負擔。
    事實及理由
一、程序事項：原告經合法通知，未於言詞辯論期日到場，核無
    行政訴訟法第218 條準用民事訴訟法第386 條各款所列情形
    ，爰併準用民事訴訟法第385 條第1 項前段規定，依被告聲
    請，由其一造辯論而為判決。
二、事實概要：原告於民國98年6 月16日向被告陳稱，其已繳納
    97年10至11月國民年金保險費，嗣後未再接獲繳款單，亦未
    告知不符合國民年金保險資格，又其於62年11月17日退伍，
    僅領有退役金新臺幣（下同）21,609元，未享有國防部給予
    照顧，係以勞工身分養家糊口並誠實納稅，其必須參加國民
    年金保險云云。被告97年12月間依據戶政及相關社會保險資
    料，認原告符合國民年金保險納保資格，予以納保並寄發97
    年第1 期（97年10月、11月）國民年金保險費繳款單。嗣依
    據臺銀人壽保險股份有限公司（下稱臺銀人壽保險）軍人保
    險部98年2 月10日所送資料，發現原告業於62年11月10日領
    取軍人保險退伍給付，依國民年金法第7 條規定，不得再參
    加國民年金保險，原告非屬國民年金保險之納保對象，乃於
    98年6 月26日以保國二字第09860532840 號函，撤銷原告保
    險資格，並退還原告97年10月、11月國民年金保險費（下稱
    原處分）。原告申請審議，內政部以98年9 月4 日台內國監
    字第0980133042號審定書，為申請審議駁回之審定。原告不
    服，提起訴願經決定駁回，遂提起本件行政訴訟。
三、本件原告主張：
（一）國民年金之目的在填補現行社會保險制度之不足，故得請
      領國民年金者，必須係未能於相關社會保險制度中獲得適
      當保障之國民。
（二）被告認為原告所領取之系爭退役金為軍人保險退伍給付，
      而認定原告已受有其他社會保險之福利，故將原告排除在
      國民年金納保對象範圍之外。惟原告所領取之21,609元之
      退役金，其性質類似勞資雙方終止勞動契約時，資方給付
      勞方之資遣費用，而軍人退伍保險給付之性質係在軍人退
      休時發放之退休金，以保障退伍軍人之老年生活，原告於
      37年前所領取21,609元之退役金，其性質並非軍人保險中
      所定義之退休金，且原告於62年11月10日退伍時剛滿28歲
      ，顯非屆退休年齡，因此原告所領取之21,609元並非軍人
      保險退伍給付之退休金，僅係軍人退役金，兩者不可混為
      一談。
（三）依大法官會議釋字第485 號解釋可知，社會政策不得僅以
      受益人之特定職位或身分作為區別對待之唯一依據，故被
      告以原告曾是退伍軍人之身分且領有退役金為由，不當解
      釋此為國民年金法中之軍人保險退伍給付之退休金，而將
      原告排除在國民年金納保對象範圍之外，卻未審酌原告當
      初所領取退役金之背景及目前之身分、財力、收入及須照
      顧之必要性等情狀，而將原告所領取之退役金與足夠保障
      退伍軍人生活之軍人保險退伍給付之退休金相提並論，顯
      與釋字第485 號解釋之精神相悖。又國民年金法第7 條規
      定即使曾經領有勞工保險老年給付者，仍得參加國民年金
      保險成為被保險人，而原告僅因37年前領取微薄之軍人退
      役金，即不得參加國民年金保險保障未來之老年生活，原
      處分顯已違反平等原則且侵害原告權益甚大。
（四）原告退伍後迄今，從未受有國防部之照顧或參加其他社會
      保險，今被告又將原告排除於國民年金保險納保對象之外
      ，實不符國民年金法第1 條之立法目的。
（五）原告並聲明：
   1、訴願決定及原處分均撤銷。
   2、被告對於原告98年7 月3 日之申請，應依照國民年金法作
      成准予核發老年基本保證年金之處分。
   3、訴訟費用由被告負擔。
四、被告則以：
（一）依國民年金法第4 條之規定，被告係接受無隸屬關係之中
      央機關內政部委託執行國民年金相關業務，依訴願法第7
      條規定，被告辦理國民年金業務所為之行政處分，應視為
      委託機關內政部之行政處分；另國民年金案件申請人不服
      內政部國民年金監理會審定案件提起訴願時，亦由內政部
      以原處分機關列席行政院訴願審議委員會，顯見被告就國
      民年金法相關業務所為之行政處分，應視為內政部之行政
      處分，故本案應以中央機關即內政部為被告，始符行政訴
      訟之一致性。故原告以勞工保險局為被告，提起行政訴訟
      ，顯係當事人不適格。
（二）依國民年金法第6 、7 條之規定，國民年金之被保險人須
      未滿65歲，且未領取軍人保險退伍給付等條件為前提。原
      告已於62年11月10日領取軍人保險退伍給付，為原告所自
      陳，並有臺銀人壽保險軍人保險部確認領取軍人保險退伍
      給付之資料可稽，系爭退伍時所領金額確屬軍人保險退伍
      給付，自不符國民年金法第7 條之加保規定。被告乃核定
      撤銷原告國民年金保險被保險人資格，並通知退還原告已
      繳97年10月、11月國民年金保險費，並無不當。
（三）被告並聲明：
   1、駁回原告之訴。
   2、訴訟費用由原告負擔。
五、本件如事實概要欄所述之事實，除後列爭點以外，為兩造所
    不爭執，且有原告98年6 月16日申訴書、被告98年6 月26日
    保國二字第09860532840 號函（即原處分），以內政部98年
    9 月4 日台內國監字第0980133042號審定書、行政院99年1
    月29日院臺訴字第0990091447號訴願決定書附於原處分卷可
    憑，應認屬實。
六、本院之判斷：
（一）按「訴願之管轄如左：…七、不服中央各部、會、行、處
      、局、署之行政處分者，向主管院提起訴願。八、不服中
      央各院之行政處分者，向原院提起訴願。」、「人民對於
      前條以外之中央或地方機關之行政處分提起訴願時，應按
      其管轄等級，比照前條之規定為之。訴願管轄，法律另有
      規定依其業務監督定之者，從其規定。」分別為訴願法第
      4 條第7 款、第8 款及第5 條所明定。是不服行政機關所
      為之處分而提起訴願時，除法律另有規定依其業務監督定
      之者從其規定外，應依訴願法第4 條及第5 條規定，決定
      受理訴願之機關。又訴願管轄有無錯誤，為行政法院依職
      權應調查之事項，法院如認定訴訟事件之訴願決定管轄錯
      誤，原告縱未指摘，法院亦得為撤銷訴願決定之判決。
（二）次按國民年金法第4 條規定：「本保險之業務由中央主管
      機關委託勞工保險局辨理，並為保險人。」勞工保險局組
      織條例第20條之2 規定：「本局為執行受委託辦理國民年
      金之承保受理、給付審理、財務及帳務、基金管理運用等
      相關業務，設國民年金業務處。」係以立法委託勞工保險
      局辦理國民年金保險業務，並授與國民年金保險人之法律
      地位。勞工保險局以保險人地位承辦國民年金保險，則就
      有關國民年金保險事項所為之核定，自以勞工保險局為原
      處分機關，並以中央主管機關內政部為訴願機關（最高行
      政法院93年5 月份庭長法官聯席會議決議參照），故被告
      主張本件應以內政部為被告，始屬適格，核無可採。
（三）查國民年金法第5 條固規定，國民年金保險爭議事項，被
      保險人及受益人對保險人所為之核定案件發生爭議事項時
      ，應先申請審議，為訴願之先行程序。又依內政部國民年
      金監理會設置要點第1 點規定，國民年金監理會由內政部
      依內政部組織法第9 條規定設立，為內部單位。惟依國民
      年金爭議事項審議辦法第9 條規定，國民年金監理會為審
      議爭議事件，應由中央主管機關遴聘審議委員，以合議制
      方式審理。是國民年金保險審議事件雖係以內政部名義作
      成決定，且內政部訴願委員會與國民年金監理會均為內政
      部內部單位，然因其組成人員不同，故內政部國民年金監
      理會作成審議決定後，被保險人及受益人對審議決定如有
      不服，仍應向內政部訴願委員會提起訴願，由內政部訴願
      委員會依法作成訴願決定，並不影響行政監督之層級性(
      最高行政法院99年6 月份庭長法官聯席會議決議參照) 。
（四）經查，本件原告因不服被告所為原處分，循序申請審議及
      提起訴願，其訴願管轄機關揆諸前揭說明，應為內政部，
      詎內政部於收受原告之訴願書後，未依前揭規定作成訴願
      決定，而以98年10月14日台內國監字第0980183411號函（
      行政院案卷第1 頁參照）將之移送無訴願管轄權之行政院
      作成99年1 月29日院臺訴字第0990091447號訴願決定，應
      屬管轄錯誤，是原告訴請撤銷上開訴願決定，即屬有據，
      應予准許。本件應由內政部依本院法律見解，就原告訴願
      書及相關資料，依首揭訴願法規定自為訴願審議。至原告
      訴請撤銷原處分之實體上之主張，因本件訴願前置程序尚
      未完成，結論未定，尚無法逕為審酌，應待訴願結果後再
      為主張，併此敘明。
七、據上論結，本件原告之訴為有理由，爰依行政訴訟法第98條
    第1 項前段、第218 條、民事訴訟法第385 條第1 項前段之
    規定，判決如主文。
中    華    民    國    99    年    9     月    30    日
                   臺北高等行政法院第三庭
                             審判長法  官  蕭惠芳
                                   法  官  林玫君
                                   法  官  劉穎怡
上為正本係照原本作成。
如不服本判決，應於送達後20日內，向本院提出上訴狀並表明上
訴理由，如於本判決宣示後送達前提起上訴者，應於判決送達後
20日內補提上訴理由書（須按他造人數附繕本）。
中    華    民    國    99    年    9     月    30    日
                                   書記官  林苑珍

司法院資訊處製作；財團法人民間司法改革基金會備份。
